---
output:
  word_document: default
  pdf_document: default
  html_document: default
---
### **Отчёт по работе "Большие данные: кластеризация и классификация"**

Грицаенко Никита, Жуков Александр, Сергеев Георгий, Митрофанова Алина, Чепулис Михаил, Плаксин Даниил

#### **Задача кластеризации**

**Задание**

Имеется набор данных о растениях Армориканской возвышенности (файл $plants.dat$). Требуется провести кластерный анализ данных методом k-медиан с целью их разбиения на $k$ групп со сходными признаками (Рассмотреть $k=2,3,4$). Сделать выводы.

**Данные**

Описание данных: 136 наблюдений, 31 переменная.
    
#### **Код программы**

```{r eval = TRUE}
library(cluster)
library(NbClust)


euc.dist <- function(x1, x2)
  sqrt(sum((x1 - x2) ^ 2))
```

**Борьба с NA**

Предложим такой способ борьбы с NA (Not Available) - ячейки матрицы, помеченные как NA, заменим на медианное значение соответствующих ячеек в других прецедентах:

```{r eval = TRUE}
removeNA <- function(matrix) {
  data_dim = ncol(matrix)
  data_size = nrow(matrix)
  M = matrix
  for (i in seq(1, data_dim)) {
    med <- median(M[, i], na.rm = TRUE)
    for (j in seq(1, data_size)) {
      if (is.na(M[j, i])) {
        M[j, i] = med
      }
    }
  }
  return(M)
}
```

**Масштабирование**

```{r eval = TRUE}
normalizeMatrix <- function(matrix) {
  data_dim = ncol(matrix)
  M = matrix
  for (i in seq(1, data_dim)) {
    M[, i] = M[, i] / norm(data.matrix(M[, i]), type = "M")
  }
  return(M)
}
```

**Кластеризация**

Кластеризуем с помощью функции `pam`. В качестве критерия кластеризации возвращаем среднеквадратическую ошибку разбиения:

```{r eval = TRUE}
clusterize <- function(matrix, num_of_clusters) {
  data_dim = ncol(matrix)
  data_size = nrow(matrix)
  
  cl <-
    pam(
      matrix,
      k = num_of_clusters,
      metric = "euclidean",
      stand = T,
      keep.diss = TRUE
    )
  
  centers = cl$medoids
  error = 0
  for (i in seq(1, data_size)) {
    min_dist = 1000000
    
    for (j in seq(1, num_of_clusters)) {
      dist = euc.dist(matrix[i, ], centers[j, ])
      
      if (dist < min_dist) {
        min_dist = dist
      }
    }
    error = error + min_dist ^ 2
  }
  
  return(sqrt(error))
}
```

**Считывание данных, их обработка**
```{r eval = TRUE}
# Read data in matrix M
path = 'data/plants.dat'
data.plants <- read.table(
  path,
  sep = ';',
  header = TRUE,
  na.strings = "NA",
  stringsAsFactors = T
)

data.plants$plant.name = NULL
M = data.matrix(data.plants)

data_dim = ncol(M)
data_size = nrow(M)

# Process data
M = removeNA(M)
M = normalizeMatrix(M)
```

**Выбор компонент для кластеризации**

```{r eval = TRUE}
#Построим матрицу корреляции
corr_dm = cor(M, method = "pearson")

#Посмотрим, где корреляция менее всего зависит от других переменных
corr = 1:data_dim
for (i in 1:data_dim) {
  corr[i] = sum(abs(corr_dm[, i]))
}

variables_idx = c(5, 7, 30, 1, 6)
dim = 5

 #Соберём новую матрицу, которая состоит из наименее коррелированных столбцов
newM <- matrix(0, nrow = data_size, ncol = dim)

for (i in 1:dim) {
  newM[, i] = M[, variables_idx[i]]
}
```

**Кластеризация**
```{r eval = TRUE}
# Trying to clustering
min_num_of_clusters = 2
max_num_of_clusters = 4

error_vec = matrix(0, nrow = 1, ncol = 3)
i = 1

for (k in seq(min_num_of_clusters, max_num_of_clusters)) {
  error_vec[i] = clusterize(newM, k)
  i = i + 1
}

plot(min_num_of_clusters:max_num_of_clusters,
     error_vec,
     "l",
     main = "Sqr error for diffirent N of clusters",
     xlab = "num of clusters",
     ylab = "square error")
```

Видим, что по критерию среднеквадратичной ошибки наилучшее число кластеров: 4

**Поиск оптимального числа кластеров с помощью NbClust**

С помощью пакета NbClust можно найти оптимальную схему объединения в кластеры, используя 30 индексов. При этом происходит перебор различных комбинаций числа групп, метрик дистанции и методов кластеризации. Вывод об оптимальном числе классов делается с помощью голосования: берется то число кластеров, за которое "проголосовало" большинство критериев.

```{r eval = FALSE}
# Finding optimal N of clusters
NbClust(
  data = newM,
  diss = NULL,
  distance = "euclidean",
  min.nc = min_num_of_clusters,
  max.nc = max_num_of_clusters,
  method = "median",
  index = "all"
)
```

```
* Among all indices:                                                
* 9 proposed 2 as the best number of clusters 
* 4 proposed 3 as the best number of clusters 
* 11 proposed 4 as the best number of clusters 

                   ***** Conclusion *****                            
 
* According to the majority rule, the best number of clusters is  4 
```

***Видим, что наш результат совпал с результатом NbClust.***

#### **Задача классификации**

Имеется множество объектов $X$, конечное множество ответов $Y$. 

Задана выборка $X^l={x_1,…,x_l }⊂X$ и множество известных ответов $y_i=a^*(x_i)$, вектор $x∈X$ – набор признаков, совокупность упорядоченных пар “объект-ответ” $(x_i,y_i)$ – обучающая выборка. 

Ставится задача построить решающее правило $a:X→Y$, которое приближало бы функцию $a^* (x)$ на всем множестве $X$ (построить алгоритм, классифицирующий произвольный объект из исходного множества).

#### **Задание**: 

Имеется таблица данных о качестве белых вин (Файл $winequality-white.csv$). Требуется методом деревьев по 90% данных построить классификатор и проверить его на 10% приведенных данных. Сделать выводы.

#### **Решение**:

Описание данных: 4898 наблюдений, 12 переменных.  Качество вина оценивается переменной $quality$, значения которой от 0 (плохое вино) до 10 (самое лучшее вино). Следующая гистограмма отображает исходные данные. 

```{r}
data.wine <- read.table('data/winequality-white.csv', 
                        sep=';', 
                        header=TRUE, 
                        na.strings="NA",
                        stringsAsFactors=T)

data.wine$quality <- as.factor(data.wine$quality)

data.wine[, -dim(data.wine)[2]] <- scale(data.wine[, -dim(data.wine)[2]])

element_samples <- summary(data.wine$quality)
#barplot(element_samples, col = "peachpuff1")
```

[**Гистограмма распределения вин по качеству**]

Видно, что больше всего имеется сведений о вине среднего качества, а о вине низшего и высшего сорта известно мало. Вообще, для задачи классификации такое распределение исходных данных является очень плохим. Классификатор, построенный по этим данным, будет плохо работать.

Перемешаем данные, разделим их на две группы – тренировочную (90%) и тестовую (10%).
Получим следующие гистограммы для тренировочной и тестовой выборок.
```r
element_samples <- summary(data.train$quality)#apply(data.train[c(-10)] != 0, 2, sum)
barplot(element_samples, col = "peachpuff1")
abline(h = nrow(data.train), lty = 2, col = 2)
title(main = "Train set types number")

element_samples <- summary(data.test$quality)#apply(data.test[c(-10)] != 0, 2, sum)
barplot(element_samples, col = "peachpuff1")
abline(h = nrow(data.test), lty = 2, col = 2)
title(main = "Test set types number")
```

[**Гистограммы выборок**]

Построим дерево решений при помощи `rpart`.
Полученное дерево решений представлено на иллюстрации ниже.
```r
tree <- rpart(quality ~., data.train)
rpart.plot(tree, 
           type=4,
           extra=101, 
           box.palette="GnBu",
           branch.lty=3, 
           shadow.col="gray", 
           nn=TRUE
)
predict.test <- predict(tree, data.test, type = "class")
predict.train <- predict(tree, data.train, type = "class")

result.test <- table(data.test$quality, predict.test)
result.train <- table(data.train$quality, predict.train)

accuracy.test <- sum(diag(result.test)) / sum(result.test)
accuracy.train <- sum(diag(result.train)) / sum(result.train)
```

[**Дерево классификатора**]

Полученное дерево охватывает не все категории вин из исходных данных, а только 5, 6 и 7. Из-за этого результат применения к тестовой выборке ожидается неудовлетворительным.

Применим дерево решений сначала к исходным данным, используя predict. Полученную классификацию вин сравниваем с исходной.

+ Для тренировочной выборки точность классификации составляет 0.5673469

+ Для тестовой выборки точность классификации составляет 0.5383394

Полученный результат следует признать плохим, поскольку дерево решений правильно классифицирует чуть больше 50% данных.

